【裁判字號】    98,易,453
【裁判日期】    990113
【裁判案由】    恐嚇取財
【裁判全文】
臺灣苗栗地方法院刑事判決               98年度易字第453號
公  訴  人  臺灣苗栗地方法院檢察署檢察官
被      告  甲○○
上列被告因恐嚇取財案件，經臺灣新竹地方法院檢察署檢察官聲
請簡易判決處刑（97年度偵緝字第312 號），經臺灣新竹地方法
院裁定改通常程序審理移送本院審理及臺灣嘉義地方法院檢察署
檢察官移送併辦（98年度偵緝字第136 號、第137 號、第138 號
），本院判決如下：
    主  文
甲○○犯幫助恐嚇取財罪，累犯，處有期徒刑伍月，如易科罰金
，以新臺幣壹仟元折算壹日。
    事  實
一、甲○○前於民國94年間因強盜案件，經本院以94年度訴字第
    652 號判決判處有期徒刑1 年10月，復經臺灣高等法院臺中
    分院以95年度上訴字第1028號判決駁回上訴確定在案，其於
    95年10月3 日入監執行，復於96年8 月26日因徒刑執行完畢
    出監。
二、甲○○明知現今利用報紙、廣告刊登或其他管道，向他人徵
    購或租用金融帳戶、提款卡等行為，均係財產犯罪團為利用
    所收購之金融帳戶，用以掩飾、隱匿重大犯罪所取得財物而
    為之，且任何人均得在金融機構以自己名義申辦帳戶，並無
    身份、債信等關卡設限，若有意使用他人申辦帳戶，均與財
    產犯罪有密切關連，為一般人通知之常識。若交付帳戶存摺
    、印章或提款卡等得以利用前開帳戶之資料與犯罪集團成員
    ，將可預見渠等將利用帳戶資料存取現金而造成他人財產損
    失之結果，而此結果之發生並不違反渠等本意，仍基於幫助
    恐嚇取財之犯意，於96年12月28日起至97年2 月12日間之某
    日，在不詳地點，將其於96年12月28日所開立之台南縣東山
    鄉農會（下稱東山農會）帳號00000000000000號帳戶之存摺
    、提款卡、密碼及其於97年1 月16日所開立之臺灣土地銀行
    頭份分行（下稱土銀）帳號000000000000號帳戶之存摺、提
    款卡、密碼等物，以不詳代價，販賣給真實姓名年籍不詳之
    成年犯罪集團成員。該姓名年籍不詳之成年犯罪集團成員，
    基於意圖為自己不法所有及恐嚇取財之犯意，於不詳時間，
    在不詳地點，竊取乙○○、林富美所有之賽鴿後，分別於如
    附表所示時間、地點，以如附表所示之犯罪方式，向乙○○
    、林富美恫稱必須匯款至上開帳戶贖回賽鴿，否則要殺掉賽
    鴿等語，使乙○○、林富美均因而心生畏懼，遂依該犯罪集
    團成員之指示將如附表所示之金額，分別匯至甲○○前開帳
    戶內，旋遭提領一空。嗣經乙○○、林富美報警後，始循線
    查悉上情。
三、案經被害人乙○○訴請高雄市政府警察局苓雅分局移送臺灣
    嘉義地方法院檢察署陳請臺灣高等法院檢察署檢察長核轉臺
    灣新竹地方法院檢查署檢察官偵查起訴及被害人林富美訴請
    臺灣嘉義地方法院檢察署檢察官移送併辦。
    理  由
壹、程序部分：
    按被告以外之人於審判外之言詞或書面陳述，除法律有規定
    者外，不得作為證據，刑事訴訟法第159 條固定有明文。惟
    被告以外之人於審判外之陳述，雖不符同法第159 條之1至
    之4 規定，而經當事人於審判程序同意作為證據，法院審酌
    該言詞陳述或書面陳述作成時之情況，認為適當者，亦得為
    證據；又當事人、代理人或辯護人於法院調查證據時，知有
    第159 條第1 項不得為證據之情形，而未於言詞辯論終結前
    聲明異議者，視為有前項之同意，同法第159 條之5 亦定有
    明文。其立法意旨在於傳聞證據未經當事人之反對詰問予以
    核實，原則上先予排除，惟若當事人已放棄詰問或未聲明異
    議，基於證據資料愈豐富，愈有助於真實發現之理念，且強
    化言詞辯論原則，法院自可承認該傳聞證據例外擁有證據能
    力。經查：本判決所引用之下列非供述證據、被害人乙○○
    、林富美於警詢時之陳述，性質上均屬傳聞證據，惟檢察官
    及被告於本院審理中調查證據時，知有刑事訴訟法第159 條
    第1 項不得為證據之情形，未於言詞辯論終結前聲明異議，
    且本院審酌上開言詞陳述作成時之客觀情況並無不當，並無
    不宜作為證據之情事，則依刑事訴訟法第159 條之5 之規定
    ，認均具有證據能力。
貳：實體部分：
一、訊據被告甲○○固不否認確有於96年12月28日向東山農會申
    請設立帳號00000000000000號帳戶之存摺、提款卡、密碼及
    於97年1 月16日向土銀帳申請設立帳號000000000000號帳戶
    之存摺、提款卡、密碼等語；惟矢口否認有何幫助恐嚇取財
    犯行，並辯稱：「我的臺灣土地銀行的提款卡遺失，臺灣土
    地銀行的帳戶是在97年1 月16日去申請的，當晚我在竹南運
    動公園附近的PUB 喝酒，4 、5 天後發現申請的提款卡遺失
    了，我的密碼（318286）寫在小紙片上，一起與提款卡塞在
    塑膠套裡面，我於97年3 月份才去頭份分局報案，警察跟我
    說沒有用，我再去銀行，我的存摺金額是零，我的密碼放在
    提款卡裡面，我的提款卡被摸走，存摺、印章、提款卡那時
    候都放在夾克裡面，夾克放在沙發上，提款卡不見了，我拿
    著別張的提款卡去提款，結果提不出錢，我就去問銀行的經
    理，那個經理就說我的帳戶有問題，沒有辦法提領，我就去
    報警。我之所以三月份才去報警，是因為想說土銀帳戶裡面
    沒有錢，沒有關係」、「我上開臺南縣東山鄉農會的帳戶是
    於96年10月26日申請的」、「我上開帳戶是在台南縣東山鄉
    的農舍房間裡面被偷走，那時候手機、存摺、提款卡一起被
    偷走，那些東西是放在床舖底下，我提款卡的密碼寫在提款
    卡的背面，密碼我忘記了」云云。
二、經查：
  (一)被告於96年12月28日向台南縣東山鄉農會申請設立帳號0000
    0000000000號帳戶之存摺、提款卡、密碼及其於97年1 月16
    日向臺灣土地銀行頭份分行申請設立帳號000000000000號帳
    戶之存摺、提款卡、密碼等事實，有台南縣東山鄉農會97年
    2 月14日東農信字第0970000159號函文、客戶往來交易明細
    表、存款印鑑卡、客戶基本資料新開戶申請單、存款存戶開
    戶申請單、甲○○駕駛執照影本、身分證影本、約定條款、
    開戶作業檢核表、臺灣土地銀行頭份分行97年3 月3 日頭存
    字第0970000093號函文、開戶資料、交易明細表各1 份在卷
    可稽（見高雄市政府警察局苓雅分局刑案偵查卷宗第7 至14
    頁、臺灣新竹地方法院97年度竹簡字第877 號卷第16至19頁
    ）。是上開2 帳戶確係被告所申請設立、使用之事實，自堪
    信實。而被害人乙○○、林富美確實遭財產犯罪集團成員恐
    嚇取財，而於如附表所示時間，接續以匯款之方式將如附表
    所示金額分別匯入被告之上開2 個帳戶內，並旋遭提領一空
    等情，亦據被害人乙○○、林富美於警詢、偵查中證述屬實
    ，並有被害人乙○○提出之郵政跨行匯款申請書、被害人林
    富美提出之嘉義縣中埔鄉農會自動櫃員機交易明細表、中區
    農會電腦共用中心匯款委託書、被告所有上開帳戶之客戶往
    來交易查詢資料各1 份附卷可按。顯見被告所有之上開2 個
    帳戶確係遭犯罪集團利用作為恐嚇取財之出入帳戶無誤。
  (二)被告於本院審理時辯稱：土銀頭份分行的帳戶係遺失而遭他
    人盜用，並非其所交付，遺失後其有向苗栗縣警察局頭份分
    局報警云云。經本院依職權函查苗栗縣警察局頭份分局有無
    被告申報之資料，經該分局向本院函覆：經查詢後並未發現
    有被告報案記錄，此有上開分局於98年12月24日份警偵字第
    0980025448號函文、其他案類查詢作業紀錄表各1 份在卷可
    稽（見本院卷第111 至112 頁），是被告上開辯稱，顯與事
    證不符，應係事後卸責之詞，並無可踩。另被告又辯稱其所
    有之東山農會上開帳戶因放置在台南縣東山鄉的農舍房間裡
    面被偷走，亦非其所交付犯罪集團成員使用，但並未報警云
    云。惟查，被告於本院審理時自承其之前從事廠長級工作等
    語（見本院卷119 頁）。顯見被告原具有一定程度之謀職與
    社會生活經驗，亦詳悉金融帳戶之功能，對於金融存摺帳戶
    存摺、提款卡之保管更係隨時注意，始能即時發現上開金融
    帳戶存摺遺失以申請補發，再者金融存款帳戶事關存戶個人
    財產權益之保障，復與存戶及提款卡結合，專有性更高，若
    落入不明人士手中，極易被利用為取贓之犯罪工具，是一般
    人均有妥為保管以防止他人任意使用之認識，豈有明知上開
    帳戶係遭他人竊盜後，仍未向警局報案之可能；再依目前財
    產犯罪集團輕易即得價購人頭帳戶，並順利使用人頭帳戶供
    被害人匯入款項後而提領款項，渠等實無使用他人遺失或失
    竊帳戶之必要及可能性，更無需大費周章去破解他人遺失或
    失竊帳戶密碼而使用他人帳戶之必要。否則若渠等使用他人
    遺失或失竊的帳戶供被害人轉帳或匯款，而帳戶所有人在發
    現存摺或提款卡遺失之際，隨即辦理掛失手續，財產犯罪集
    團處心積慮恐嚇被害人所得之款項，豈非瞬間化為烏有，財
    產犯罪集團自無冒此風險之可能。
  (三)再者，被告於本院審理時辯稱其已經失業10幾年等語，則其
    既無工作，無須要辦理銀行帳戶，則為何於短時間陸續辦理
    上開2 個銀行、農會帳戶，又於辦理後並未使用隨即失竊，
    卻又不報警處理，此均與常情有違。是被告辯稱上開2 個帳
    戶係遺失及失竊乙節，顯違常情，並無可採。故被告所申請
    之上開2 個帳戶之帳戶存摺、提款卡、密碼等資料物品，應
    係其設立後隨即在不詳地點交付予不詳犯罪集團成員，供犯
    罪集團恐嚇他人財物所用之事實，自堪認定。至被告於本院
    審理時雖供稱上開帳戶係於不同時間、地點遺失、遭竊等語
    （見本院卷第102 頁），惟公訴意旨認上開2 個帳戶係由被
    告一併提供予犯罪集團使用等語，此有臺灣嘉義地方法院檢
    察署檢察官移送併辦意旨書1 份在卷可稽（見本院卷第24至
    25頁）。是既查無其他積極證據足以認定被告係基於不同之
    幫助恐嚇取財之犯意，在不同時間、地點，分次交付予犯罪
    集團成員使用（成立2 個幫助恐嚇取財罪），則自應為被告
    有利之認定，即應認定本案被告係基於幫助犯恐嚇取財之犯
    意，同時將上開2 個帳戶交付予犯罪集團成員使用（僅成立
    1 個幫助恐嚇取財罪），附此敘明。
  (四)按刑法上之故意，分為直接故意（確定故意）與間接故意（
    不確定故意），「行為人對於構成犯罪之事實，明知並有意
    使其發生者」為直接故意；「行為人對於構成犯罪之事實，
    預見其發生而其發生並不違背其本意者」為間接故意。且幫
    助犯之成立，以行為人主觀上認識被幫助者正欲從事犯罪或
    係正在從事犯罪，且該犯罪有既遂之可能，而其行為足以幫
    助他人實現構成要件者，即具有幫助故意，並不以行為人確
    知被幫助者係犯何罪名為必要。而在金融機關開設帳戶，請
    領存摺、提款卡之事，係針對個人身分之社會信用而予資金
    流通，具有強烈之屬人性，且今日一般人至金融機關開設帳
    戶並非難事，苟非供洗錢或犯罪等不法目的，依一般社會經
    驗法則判斷，實無必要隱匿自己名義之帳戶，而無故借用他
    人帳戶使用。況近來犯罪集團恐嚇取財之犯罪類型層出不窮
    ，該等犯罪，多數均係利用他人帳戶作為恐嚇取財之出入帳
    戶，並經媒體廣為披載，被告為智慮成熟之人，縱使並不確
    知其交付帳戶對象犯罪行為之具體內容，然上開犯罪型態既
    為現今社會犯罪常態之一，對其帳戶至少將遭人作為犯罪集
    團作為恐嚇取財犯行所得財物匯入及提領之工具使用，當為
    被告所可能預見，而該帳戶嗣確供他人犯罪之用，並不違背
    被告之本意，被告應具備幫助恐嚇取財之不確定故意。
  (五)綜上所述，被告提供其上開2 個帳戶之存摺、提款卡及密碼
    給不詳姓名之人，應有幫助他人犯恐嚇取財罪之不確定故意
    。其上開所辯，無非事後卸責之詞，不足採信，事證明確，
    其犯行洵堪認定。
二、查被告提供其所申請之前開2 個帳戶存摺、提款卡及密碼給
    財產犯罪集團成員使用，犯罪集團成員並持以向被害人乙○
    ○、林富美恐嚇取財，其係以幫助他人犯罪之意思，參與實
    施犯罪構成要件以外之行為，核屬恐嚇取財罪之幫助犯。故
    核被告所為，係犯刑法第30條第1 項、第346 條第1 項之幫
    助恐嚇取財罪。被告幫助他人實行犯罪，為幫助犯，應依刑
    法第30條第2 項之規定，按正犯之刑減輕之。被告有事實欄
    所載論罪科刑執行之情形，此有臺灣苗栗地方法院檢察署刑
    案資料查註紀錄表及臺灣高等法院被告前案紀錄表各1 份在
    卷可查，其受有期徒刑執行完畢後，5 年之內故意再犯有期
    徒刑以上刑之本罪，為累犯，應依刑法第47條第1 項規定加
    重其刑，並依法先加後減之。爰審酌被告前有恐嚇取財犯行
    前科，素行欠佳，此有臺灣高等法院被告前案紀錄表1 份在
    卷可稽，其明知目前社會上財產犯罪集團犯案猖獗，時有利
    用人頭帳戶恐嚇取財之情事，竟仍率爾將其申設之銀行、農
    會帳戶提供他人使用，使犯罪難以查緝，等同助長犯罪，對
    社會秩序危害非輕，及對被害人所造成之損害，且犯後缺乏
    認錯悔過之具體表現、迄今仍未賠償被害人所受損害，惟念
    及被告並未實際參與恐嚇取財之犯罪，可責難性較小等一切
    情狀，量處如主文所示之刑；又審酌其年齡、職業、收入、
    社會地位等節，並諭知易科罰金之折算標準，以資儆懲。
三、據上論斷，應依刑事訴訟法第299 條第1 項前段，刑法第34
    6 條第1 項、第30條第2 項、第47條第1 項、第41條第1 項
    前段，刑法施行法第1條之1，判決如主文。
本案經檢察官黃明正到庭執行職務。
中    華    民    國    99    年    1     月    13    日
                  刑事第三庭  審判長法  官  柳章峰
                                    法  官  林佩儒
                                    法  官  許蓓雯
以上正本證明與原本無異。
如不服本判決應於收受判決後10日內向本院提出上訴書狀，並應
應敘述具體理由。其未敘述上訴理由者，應於上訴期間屆滿後20
日內向本院補提理由書( 均須按他造當事人之人數附繕本) 「切
勿逕送上級法院」。告訴人或被害人如對本判決不服者，應具備
理由請求檢察官上訴，其上訴期間之計算係以檢察官收受判決正
本之日期為準。
                                    書記官  許千士
中    華    民    國    99    年    1     月    13    日
附表：
┌─┬────┬─────┬───┬─────────┬─────┬─────┐
│編│時間    │匯款地點  │被害人│方式              │金額（新臺│匯入甲○○│
│號│        │          │      │                  │幣）      │帳戶      │
├─┼────┼─────┼───┼─────────┼─────┼─────┤
│ 1│97年1月 │嘉義縣彌陀│乙○○│於不詳時間，在不詳│5,000元   │東山農會  │
│  │14日    │路之彌陀郵│      │地點，竊取乙○○所│          │0000000000│
│  │        │局        │      │有之賽鴿後，於97年│          │帳號      │
│  │        │          │      │1月14日透過電話向 │          │          │
│  │        │          │      │乙○○恫稱必須以5,│          │          │
│  │        │          │      │000 元贖回賽鴿，否│          │          │
│  │        │          │      │則要殺掉賽鴿等語，│          │          │
│  │        │          │      │使乙○○心生畏懼，│          │          │
│  │        │          │      │而依指示匯款。    │          │          │
├─┼────┼─────┼───┼─────────┼─────┼─────┤
│ 2│97年1月1│嘉義縣中埔│林富美│於97年1月16日中午 │3,000元   │同上      │
│  │6日下午1│鄉農會以  │      │12時51分，不詳犯罪│          │          │
│  │時12分許│ATM轉帳   │      │集團以撥打林富美為│          │          │
│  │        │          │      │於嘉義縣中埔鄉住處│          │          │
│  │        │          │      │之住家電話，稱林富│          │          │
│  │        │          │      │美所飼養訓練之鴿子│          │          │
│  │        │          │      │在其手中，需支付3,│          │          │
│  │        │          │      │000 元之贖金始能取│          │          │
│  │        │          │      │回2 隻鴿子等語，林│          │          │
│  │        │          │      │富美因而心生畏懼依│          │          │
│  │        │          │      │指示匯款。        │          │          │
├─┼────┼─────┼───┼─────────┼─────┼─────┤
│ 3│97年2月 │嘉義縣中埔│林富美│於97年2月12日上午9│2,000     │土銀頭份分│
│  │12日上午│鄉農會臨櫃│      │時56分，撥打林富美│          │行        │
│  │10時40分│          │      │住處之電話，稱擄獲│          │0000000000│
│  │許      │          │      │林富美所有1 隻鴿子│          │帳號      │
│  │        │          │      │，若要贖回需支付2,│          │          │
│  │        │          │      │000 元之贖金，林富│          │          │
│  │        │          │      │美因而心生畏懼依指│          │          │
│  │        │          │      │示匯款。          │          │          │
└─┴────┴─────┴───┴─────────┴─────┴─────┘
附錄本判決論罪科刑法條全文
中華民國刑法第346條第1項
意圖為自己或第三人不法之所有，以恐嚇使人將本人或第三人之
物交付者，處 6 月以上 5 年以下有期徒刑，得併科 1 千元以
下罰金。

司法院資訊處製作；財團法人民間司法改革基金會備份。
